【裁判字號】    98,台上,167
【裁判日期】    980212
【裁判案由】    清償債務
【裁判全文】
最高法院民事判決              九十八年度台上字第一六七號
上  訴  人  甲○○
            乙○○
            丙○○
            丁○○
            戊○○
共      同
訴訟代理人  傅祖聲律師
            徐頌雅律師
            蔡維恬律師
被 上訴 人  彰化商業銀行股份有限公司
法定代理人  己○○
訴訟代理人  林春鏞律師
上列當事人間請求清償債務事件，上訴人對於中華民國九十七年
九月十日台灣高等法院第二審更審判決（九十六年度重上更(二)字
第二二號），提起上訴，本院判決如下：
    主  文
上訴駁回。
第三審訴訟費用由上訴人連帶負擔。
    理  由
本件被上訴人主張：上訴人之被繼承人顏樹邀同原審共同被告顏
宏進（原名顏慶華）為連帶保證人，於民國八十三年三月間陸續
向伊借款六筆共新台幣（下同）七千六百萬元（分別為一千萬元
、二千萬元、一千四百五十萬元、一千萬元、一千七百五十萬元
、四百萬元，下稱系爭借款），伊已依約將系爭借款悉數撥入顏
樹在其基隆分行瑞芳辦事處設立之活期存款帳戶；並於清償期屆
至後，陸續辦理展期至八十六年三月二十四日止。因顏樹已於八
十五年十二月九日死亡，上訴人為其繼承人，即應就系爭借款負
連帶清償之責。詎清償期屆至時，上訴人竟未依約清償債務。爰
依消費借貸及繼承之法律關係，以先位聲明求為命上訴人與顏慶
華連帶給付被上訴人七千六百萬元及利息、違約金之判決（被上
訴人上開先位部分之請求業遭判決敗訴確定）。又縱認伊與顏樹
間之借貸關係不存在，然系爭借款已撥入顏樹之帳戶，顏樹為無
法律上原因而受利益。爰依不當得利及繼承之法律關係，以備位
聲明求為命上訴人連帶給付七千六百萬元及自八十六年六月二十
八日起按年息百分之五計付利息之判決（原審判命上訴人及顏宏
進在繼承顏樹遺產範圍內連帶給付如上之金額，而駁回被上訴人
其餘之訴，被上訴人對其敗訴部分未聲明不服，該部分已確定）
。
上訴人則以：伊之被繼承人顏樹，自八十二年十月二十六日起已
因腦中風喪失正常之意思表達能力，即無從與被上訴人為借貸法
律行為。顏樹既非借款人，又未受有不當得利，伊自無繼承其債
務之理，況伊已依法為限定繼承之呈報，縱被上訴人對顏樹有債
權存在，依法亦僅得就顏樹之剩餘遺產行使權利等語，資為抗辯
。
原審斟酌全辯論意旨及調查證據之結果，以：顏樹於八十年十月
十五日在被上訴人處開立活期存款帳戶，同年月二十二日向被上
訴人借款八千萬元，則顏樹自彼時起即與被上訴人成立消費寄託
關係。而被上訴人於八十三年間，將七千六百萬元撥入顏樹之活
期存款帳戶後，經顏宏進於八十三年三月間，持顏樹所有存摺及
印鑑，向被上訴人提領現金或轉帳支出或持金融卡提領合計七千
五百九十九萬九千六百二十一元。被上訴人與顏樹間之系爭消費
借貸關係，依本院九十六年台上字第三七號判決所確定之事實，
雖因顏樹欠缺向被上訴人為借款意思表示之能力而不成立，惟被
上訴人已將系爭借款撥入顏樹之活期存款帳戶內，則系爭借款自
撥入顏樹帳戶時起，顏樹即受有增加該筆存款債權之利益。而顏
宏進嗣持顏樹所有之真正存摺及印鑑，陸續以提領現金、轉帳及
持金融卡提領顏樹帳戶內之款項，係被上訴人在不知情之情況下
，對該存款債權之準占有人顏宏進為給付，對顏樹即生效力。又
被上訴人係以消費借貸之法律關係，將系爭借款撥入顏樹之帳戶
內，茲顏樹與被上訴人間之系爭消費借貸契約確已不成立，則顏
樹自該款項撥入其帳戶時即受有增加該筆存款債權之利益，並不
因顏宏進嗣後另一陸續提領該款項之行為，而認其利益已不存在
，上訴人抗辯顏樹所受之七千六百萬元利益已不存在，應無可採
。茲顏樹已死亡，該返還不當得利之義務，即應由顏樹之繼承人
即上訴人繼承。次查上訴人乙○○、丙○○及戊○○曾於八十六
年三月七日向台灣士林地方法院民事庭呈報限定繼承顏樹之財產
，有該院八十六年度繼字第一一三號裁定可稽，其餘繼承人即上
訴人甲○○、丁○○及顏宏進，視為同為限定之繼承。從而，被
上訴人依不當得利及繼承之法律關係，備位請求上訴人連帶給付
七千六百萬元，及自系爭借款延展期限屆滿（八十六年三月二十
四日）後之八十六年六月二十八日起至清償日止，按週年利率百
分之五計算之利息部分，洵屬有據，應予准許。惟因本件上訴人
已為限定繼承，就本件應為之給付，僅以繼承所得之遺產為限度
負償還之責任等詞，為其心證之所由得，並說明兩造其餘主張及
證據，毋庸一一論述之理由，爰廢棄第一審所為駁回被上訴人上
開之訴部分，改判命上訴人於繼承顏樹所得遺產範圍內連帶如數
給付七千六百萬元本息之判決。
查無法律上之原因而受利益，致他人受損害者，應返還其利益，
民法第一百七十九條前段定有明文。本件被上訴人與顏樹間之系
爭借貸契約，因顏樹欠缺為借貸行為之法效意思表示能力而不成
立，惟被上訴人已將系爭借款七千六百萬元撥入顏樹帳戶中，為
原審所確定之事實。則該七千六百萬元自撥入顏樹帳戶時起，顏
樹即取得依權益（財貨）內容應歸屬於被上訴人之利益，並使被
上訴人受有喪失支配使用該七千六百萬元權利之損害，上訴人為
顏樹之繼承人，自負有連帶返還之義務。至該存款嗣後為顏宏進
冒領，乃上訴人得向顏宏進請求損害賠償之問題，不能謂其利益
已不存在。又同法第一百八十三條第三款係規定因清償而為給付
，於給付時明知無給付之義務者，不得請求返還。本件被上訴人
係以消費借貸之法律關係，將系爭借款撥入顏樹之帳戶內，而非
以清償之意思而為給付，復為原審所認定，自無上開規定之適用
。原審以前揭理由為上訴人敗訴判決部分，經核於法洵無違誤，
至其餘贅述理由之當否，並不影響判決結果。上訴論旨，執此並
以原審認定事實、適用法律之職權行使暨其他與原判決基礎無涉
之理由，指摘原判決關於其不利之部分為不當，求予廢棄，非有
理由。
據上論結，本件上訴為無理由。依民事訴訟法第四百八十一條、
第四百四十九條第一項、第八十五條第二項，判決如主文。
中    華    民    國  九十八  年    二    月   十二   日
                      最高法院民事第六庭
                          審判長法官  朱  建  男
                                法官  顏  南  全
                                法官  林  大  洋
                                法官  沈  方  維
                                法官  黃  義  豐
      本件正本證明與原本無異
                                      書  記  官
中    華    民    國  九十八  年    二    月  二十四  日
                                                      V


司法院資訊處製作；財團法人民間司法改革基金會備份。
